臺灣臺中地方法院刑事判決　　　　　　　99年度訴字第3413號
公　訴　人　臺灣臺中地方法院檢察署檢察官
被　　　告　趙昆義
上列被告因偽造文書案件，經檢察官提起公訴（99年度偵字第
8902號），本院判決如下：
    主    文
趙昆義無罪。
    理    由
一、公訴意旨略以：緣綽號「道義兄」之王道義（業於民國99年
    1月14日死亡）於98年8、9月間，接受不知情之李冠緯委託
    ，代為尋覓車牌號碼4351－DE號自小客車之車主李東勳，以
    取得李東勳之授權得將李冠緯向賈超然所購得、於98年6月4
    日因車牌註銷遭移置至臺中縣霧峰鄉○○路○段562號「臺中
    縣警察局屯區移置保管場」（下稱保管場）之前揭權利車取
    回。王道義竟與被告趙昆義共同基於偽造私文書、行使偽造
    私文書之犯意聯絡，由未經授權之王道義於98年10月26日某
    時，在不詳地點偽造「李東勳」名義之署押及蓋用偽造之「
    李東勳」印文各2枚於「酒後駕車代保管車輛領回授權委託
    書」（下稱委託書）後，於98年10月28日13時25分許，在上
    開保管場內，連同李冠緯所交付之「臺中縣警察局執行交通
    違規移置保管車輛通知單」之交付聯、上開車輛行照及李東
    勳之身分證影本各1紙一併交付予被告趙昆義，由被告趙昆
    義在前揭委託書上受託人處簽名，持以向不知情之保管場人
    員表示受有車主李東勳之委託領回前揭車輛而行使之。被告
    趙昆義隨即於當日在臺中市○○路與民權路口，將前揭權利
    車交付予李冠緯，李冠緯則給付新臺幣（下同）2萬元之酬
    金。被告趙昆義從中獲取4000元，餘歸王道義所有。嗣經李
    東勳發現後報警偵辦，因而循線查獲上情。因認被告趙昆義
    所為涉犯刑法第216條、第210條之行使偽造私文書罪嫌。
貳、證據能力之判斷：
    按被告以外之人於審判外之陳述雖不符刑事訴訟法第159條
    之1至第159條之4等4條之規定，而經當事人於審判程序同意
    作為證據，法院審酌該言詞陳述或書面陳述作成時之情況，
    認為適當者，亦得為證據；當事人、代理人或辯護人於法院
    調查證據時，知有刑事訴訟法第159條第1項不得為證據之情
    形，而未於言詞辯論終結前聲明異議者，視為有前項之同意
    ；此於刑事訴訟法第159條之5第1、2項定有明文。立法意旨
    在於傳聞證據未經當事人之反對詰問予以核實，原則上先予
    排除。惟若當事人已放棄反對詰問權，於審判程序中表明同
    意該等傳聞證據可作為證據；或於言詞辯論終結前未聲明異
    議，基於尊重當事人對傳聞證據之處分權，暨證據資料愈豐
    富，愈有助於真實發見之理念，且強化言詞辯論主義，使訴
    訟程序得以順暢進行，上開傳聞證據亦均具有證據能力。查
    本件下列所引用之被告以外之人在審判外之言詞或書面陳述
    ，業經本院於審理期日踐行調查證據程序，檢察官及被告均
    未爭議其證據能力。本院審酌各該證據之製作及取得，並無
    證據顯示有何違背程序規定而欠缺適當性之情事，認以之為
    證據亦屬適當，依據上述說明，均應認具有證據能力。
參、本院得無罪心證之理由：
一、按犯罪事實應依證據認定之，無證據不得認定犯罪事實；不
    能證明被告犯罪者，應諭知無罪之判決。刑事訴訟法第154
    條第2項、第301條第1項前段分別定有明文。次按事實之認
    定，應憑證據，如未能發現相當證據，或證據不足以證明，
    自不能以推測或擬制之方法，以為裁判基礎；而認定不利於
    被告之事實，須依積極證據，苟積極證據不足為不利於被告
    事實之認定時，即應為有利於被告之認定，更不必有何有利
    之證據；所謂認定犯罪事實之積極證據，雖不以直接證據為
    限，間接證據亦包括在內，然而無論直接或間接證據，其為
    訴訟上之證明，須於通常一般之人均不致有所懷疑，而得確
    信其為真實之程度者，始得據為有罪之認定，倘其證明尚未
    達到此一程度，而有合理之懷疑存在時，自不能以推測或擬
    制之方法，以為有罪裁判之基礎，最高法院著有30年度上字
    第816號、40年度臺上字第86號、76年度臺上字第4986號判
    例意旨可資參照。又刑事訴訟法第161條第1項規定：檢察官
    就被告犯罪事實，應負舉證責任，並指出證明之方法。因此
    ，檢察官對於起訴之犯罪事實，應負提出證據及說服之實質
    舉證責任。倘其所提出之證據，不足為被告有罪之積極證明
    ，或其指出證明之方法，無從說服法院以形成被告有罪之心
    證，基於無罪推定之原則，自應為被告無罪判決之諭知，最
    高法院亦著有92年臺上字第128號判例可資參照。
二、公訴意旨認為被告涉犯行使偽造私文書罪嫌，無非以：被告
    於偵訊時坦承與王道義一同出具「酒後駕車代保管車輛領回
    授權委託書」，領回系爭權利車，並於事後由李冠緯給付2
    萬元之酬金等情，並有告訴人李東勳於警詢證述，證人李冠
    緯、賈超然分別於警詢、偵查中之證述，及委託書、「臺中
    縣警察局執行交通違規移置保管車輛收據」、系爭車輛行照
    及李東勳身分證影本、本院98年度易字第409號判決及車籍
    查詢基本資料畫面等為其論據。
三、被告於警、偵訊及本院審理時均堅決否認犯行，辯稱：委託
    書上李東勳的名字是何人簽的伊不知道，王道義當時是跟伊
    說他朋友李冠緯的車子被拖吊，因他沒有駕照，無法開回車
    子，所以請伊幫忙把車子領回，並直接把車子交給李冠緯，
    當時王道義交給伊委託書時委託人的資料已經填寫好了，至
    於受委託人資料是伊所填寫的，伊開回車子後就交給李冠緯
    ，李冠緯就拿現金2萬元要伊交給王道義，伊要坐計程車去
    找王道義並把錢交給他，王道義就把其中的4千元交給伊並
    說當作計程車的車資等語。
四、經查：
  (一)被告於警、偵訊及本院審理時均坦承與王道義一同前往保管
    場後，由伊進入該保管場辦公室辦理領車手續，並在委託書
    之受委託人處簽名等情，核與證人即保管場之承辦警員黃銘
    志於本院審理時所證：被告有提委託書，受委託人部分是被
    告當場書寫等語相符，並有該委託書影本在卷可稽，自足採
    信。又被告既否認該委託人處之簽名係伊所書寫，且證人黃
    銘志於本院審理時亦證稱：（委託書）委託人部分是否當場
    書寫則不清楚等語，參以依該委託書影本觀察，有關委託人
    欄位及被告所書寫之受委託人欄位之筆跡相較，其運筆方式
    顯有不同，難認該委託人欄位確係由被告本人所書寫。
  (二)起訴書雖認王道義與被告共同基於偽造私文書、行使偽造私
    文書之犯意聯絡，由未經授權之王道義先於98年10月26日某
    時，在不詳地點偽造「李東勳」名義之署押及蓋用偽造之「
    李東勳」印文各2枚於委託書後，再於98年10月28日13時25
    分許，在上開保管場內，交付予被告行使等情，惟此為被告
    所否認，並表示王道義交給伊委託書時委託人的資料已經填
    寫好了等語，而王道義已於99年1月14日死亡，有個人基本
    資料查詢結果1紙在卷可憑，故難以證明王道義確曾告知被
    告該委託人欄位係由何人所填寫。又被告雖表示：王道義當
    時是跟伊說他朋友李冠緯的車子被拖吊，因他沒有駕照，無
    法開回車子，所以請伊幫忙把車子領回等語，而與本院函詢
    交通部公路總局臺中區監理所豐原監理站於99年12月20日函
    復本院：王道義於90年6月14日考領普通小型車駕駛執照，
    97年5月6日換照，99年1月29日死亡註銷駕照等情不符，亦
    與證人黃銘志於本院審理時所證：「（問：有無規定申請人
    一定要提出駕照正本？）一定要申請人提出身分證核對身分
    ，但是不用提出駕照，因為我們不會管他如何將車移開，即
    使申請人沒有駕照，我們也不會禁止。」等語不符，惟此亦
    可能係王道義為免偽造文書罪行曝光，而故意欺瞞被告而由
    被告具名領取車輛之方法，參以證人李冠緯於警詢時亦證稱
    ：伊不認識被告等語，被告於警詢及本院審理時亦供稱：在
    臺中市○○路與健行路口交給李冠緯時才第一次見到他等語
    ，則在李冠緯與被告互不相識之情況下，王道義顯然亦無告
    知李冠緯與原車主李東勳間關係之必要，至其他告訴人李東
    勳於警詢證述，證人賈超然於警詢、偵查中之證述，及書證
    部分，亦均無法證明被告與王道義間，確有偽造文書及行使
    偽造文書之犯意聯絡。本案依公訴人所舉證據，被告是否確
    有為前揭偽造文書及行使偽造文書之犯行，即有相當程度之
    合理懷疑存在。
五、綜上所述，依舉證分配之法則，對於被告之成罪事項，應由
    檢察官負舉證義務，檢察官無法舉證使本院產生無合理懷疑
    之確信心證，縱被告所辯不足採信，亦不得因此反面推論被
    告之罪行成立，致違刑事舉證分配之法則。本案公訴人所舉
    之證據，既不能證明被告有上述偽造文書及行使偽造文書之
    犯行，而使本院產生無庸置疑之確信心證，則依罪疑唯有利
    於被告原則，即應對被告為有利之認定；且本院在得依或應
    依職權調查證據之範圍內，復查無其他積極證據足以證明被
    告確有公訴意旨所指之犯行，本案既不能證明被告犯罪，依
    刑事訴訟法第301條第1項規定，自應為被告無罪之諭知。
六、應適用之法條：
    依刑事訴訟法第301條第1項，判決如主文。
本案經檢察官黃元亨到庭執行職務。
中    華    民    國   100    年    1     月    12    日
                刑事第十三庭  審判長法  官  吳幸芬
                                    法  官  劉麗瑛
                                    法  官  黃建都
以上正本證明與原本無異。
如不服本判決應於收受送達後10日內向本院提出上訴書狀，並應
敘述具體理由；其未敘述上訴理由者，應於上訴期間屆滿後20日
內向本院補提理由書（均須按他造當事人之人數附繕本）「切勿
逕送上級法院」。
告訴人或被害人對於判決如有不服具備理由請求檢察官上訴者，
其上訴期間之計算係以檢察官收受判決正本之日期為準。
                                    書記官  賴玉真
中    華    民    國   100    年    1     月    12    日